【裁判字號】    97,交聲,1771
【裁判日期】    971008
【裁判案由】    聲明異議
【裁判全文】
臺灣臺中地方法院交通事件裁定        97年度交聲字第1771號
原處分機關  交通部公路總局臺中區監理所豐原監理站
異  議  人
即受處分人  乙○○
上列受處分人因違反道路交通管理處罰條例案件，對於交通部公
路總局臺中區監理所豐原監理站中華民國97年6月5日所為之裁決
（豐監稽違字第裁63-Z00000000號），聲明異議，本院裁定如下
：
    主  文
原處分撤銷。
乙○○不罰。
    理  由
一、原處分機關裁決意旨略以：本案異議人即受處分人（下稱受
    處分人）乙○○駕駛之車號6V-181號大貨車，於97年3月21
    日14時49分許，在國道一號南下194公里處，因「行駛外側
    路肩（非執行拖吊任務）」之違規事實，經內政部警政署國
    道公路警察局第三警察隊當場舉發，嗣經受處分人到案申訴
    ，原處分機關函請原舉發單位調查結果，仍認受處分人有前
    開違規行為，原處分機關乃依道路交通管理處罰條例第33條
    第1項第9款、第63條規定裁處罰鍰新臺幣（下同）6,000元
    整，並記違規點數1點，逾期則依裁決書處罰主文規定裁處
    ，於法並無不合等語。
二、本件受處分人聲明異議意旨略以：受處分人駕駛的是合法高
    速公路局拖吊車，因前方有交通事故開始塞車於是我才走路
    肩，伊也是秉持著救人第一。而交通事故一定要通報高公局
    交控中心通知車輛才能走路肩、拖吊，如果有人受傷夾在裡
    面，伊第一到達現場也不能救人，而要等高公局派車這樣很
    不合理，伊的拖吊車是有拖吊桿經常也是伊第一到現場把人
    救出來，救護車的破壞工具有時候也救不出來，而以前常有
    交通事故塞車，伊走路肩警車也跟在我後面也沒有開單，爰
    依法聲明異議等語。
三、按汽車行駛高速公路，不得有在路肩上行駛，或利用路肩超
    越前車或倒車之行為；又汽車行駛於高速公路，未依規定而
    使用路肩，處汽車駕駛人3,000元以上6,000元以下罰鍰，高
    速公路及快速公路交通管制規則第9條第1項第2款、道路交
    通管理處罰條例第33條第1項第9款分別定有明文。再道路交
    通管理處罰條例第63條第1項第1款規定，汽車駕駛人有33條
    第1項、第2項者，除依原條款處罰鍰外，並予記違規點數1
    點。再按高速公路路肩係供執行任務之救護車、消防車、警
    備車、工程車、救濟車及吊車，以及經高速公路管理機關核
    准，執行檢修或拖吊任務之檢修及拖吊車輛之用，其他車輛
    不得任意占用路肩行駛，此由高速公路及快速公路交通管制
    規則第9條第2項規定之反面解釋意旨亦足資參照。經查，本
    件受處分人駕駛之車牌號碼6V-181號大貨車於97年3月21日1
    4時49分許，在國道一號南下194公里處，因「行駛外側路肩
    （非執行拖吊任務）」之違規，為警當場舉發一節，有舉發
    違反道路交通管理事件通知單、交通部公路總局臺中區監理
    所豐原監理站違反道路交通管理事件裁決書各1紙在卷可按
    。而觀之本件受處分人聲明異議之主要爭點在於：
    (1)受處分人於本件舉發時，是否屬於高速公路及快速公路交
      通管制規則第9條第2項「經高速公路及快速公路管理機關
      核准之拖吊車輛，於執行拖吊任務」之情狀？
    (2)受處分人於本件舉發時，是否係因主線發生交通壅塞，始
      依規定行駛路肩之情狀？玆分述如後。
四、關於受處分人於本件情形是否該當「經高速公路及快速公路
    管理機關核准之拖吊車輛，於執行拖吊任務」之適狀？
  (一)參卷附之「高速公路小型車輛拖救服務契約三聯單」以觀，
    受處分人乙○○於本件舉發時所駕駛之6V-181號大貨車，確
    係屬於拖救公司即頂益公司簽約辦理高速公路車輛拖救服務
    之拖吊車輛，並經證人即本件原舉發員警甲○○於97年9月
    17日本院訊問時到庭結證稱：「受處分人是國道高速公路局
    核准執行拖救任務的拖救車」等語明確，申言之，受處分人
    於本件所駕駛之車輛確為經高速公路管理機關核准之拖吊車
    輛之特種車之事實，堪以認定。
  (二)又經本院依職權函詢交通部臺灣區○道○○○路局函釋關於
    「高速公路及快速道路交通管制規則第9條第2款之規定，遇
    有高速公路發生交通事故時，拖吊車是否須經國道高速公路
    局交控中心之通知，始得執行拖吊任務？可否未經通知即自
    行前往事故現場執行拖吊？」之相關規定，嗣經交通部臺灣
    區○道○○○路局函覆，該函所載說明三、要旨略以：經查
    本局核准拖救車執行拖救任務，不受高速公路及快速公路交
    通管制第9條第2款、第3款限制之適用時機如下：
  1.本局交控中心接獲事故通報，通知本局特約拖救車前往事故
    現場。
  2.國道公路警察局（隊）勤務指揮中心接獲事故通報或現場事
    故處理警員通知本局特約拖救車前往事故現場。
  3.本局特約拖救車雖未接獲前述二單位之通知，惟經由其他管
    道（如電台廣播，同業通報... 等），獲知鄰近國道有事故
    發生，為加速事故處理時效，主動前往救援。前述三種情形
    在交通正常情形下，本局特約拖救車仍應依規定行駛主線車
    道，惟如主線發生交通壅塞，為爭取時效，始得依規定行駛
    路肩等情，有交通部臺灣區○道○○○路局97年9月3日管字
    第0970027420號函1紙在卷可稽。
  (三)而本件受處分人乙○○於97年9月19日本院訊問時到庭稱：
    「我是從無線電及警察廣播電臺得知的，我當時是在王田交
    流道待命。我拖救時間是97年3月21日下午3時，我是在拖救
    前接獲到車禍的消息，我是自己聽到的，並非接獲國道公路
    警察局勤務指揮中心、或國道高速公路警察局交控中心的通
    知」等語明確，揆諸上揭交通部臺灣區○道○○○路局函覆
    上開說明內容，如發生國道公路交通事故，國道高速公路警
    察局特約拖救車在未獲該局交控中心及國道公路警察局（隊
    ）勤務中心通報時，於經由其他如電台廣播等管道獲知事故
    發生，為加速事故處理時效，得主動前往救援，從而，本件
    受處分人因自無線電及警察廣播電臺得知國道公路交通事故
    ，遂駕駛頂益公司簽約辦理高速公路車輛拖救服務之車牌號
    碼6V-181號大貨車號拖吊車輛前往救援，確係核符高速公路
    及快速道路交通管制規則第9條第2項所規定之「經高速公路
    管理機關核准之拖救車輛，執行拖吊任務」要件益明。
五、關於本件受處分人於本件舉發時，是否係因主線發生交通壅
    塞，始依規定行駛路肩之情狀？
  (一)又依上開交通部臺灣區○道○○○路局97年9月3日管字第09
    70027420號函文所示：「國道高速公路局核准之拖救車於執
    行拖救任務時，在交通正常情形下，特約拖救車仍應依規定
    行駛主線車道，惟如主線發生交通壅塞，為爭取時效，始得
    依規定行駛路肩」，申言之，國道高速公路局核准之拖救車
    於執行拖救任務時，非以主線發生交通壅塞，仍不得行駛路
    肩。
  (二)而查，本件受處分人於97年9月19日本院訊問時到庭稱：「
    我家住在王田交流道的閘道附近，我當時在家裡聽到無線電
    及電台廣播有車禍消息後，我就上拖吊車開上南下閘道，我
    原先開在主線車道的外側車道，但電台廣播說車禍有造成堵
    塞，剩下最內線車道可以通行，但也有回堵，我距離事故現
    場1、2公里左右，主線車道就全部塞車，所以我開始開到路
    肩。後來警車跟在我後方，我先讓他通過，慢慢切到主線道
    ，讓警車開過去，然後到現場時，我有開路肩」等語；而證
    人甲○○於同日到庭亦結證稱：「當時我們是在高速公路上
    巡邏，接獲勤務中心通報，在國道南下196公里200公尺處有
    車禍事故，我們接獲線報，就開車前往，經過王田交流道之
    後，主線全部車道就有壅塞情況，我們行駛路肩，就發現受
    處分人的拖吊車行駛路肩，我們就切往外側車道，前往事故
    現場處理交通事故」、「我發現受處分人行駛路肩時，主線
    車道已經全部壅塞」等語明確，互核2人就舉發當時前往事
    故現場之主線全部車道確實有壅塞情況部分之證詞一致，是
    以受處分人於執行本件拖救任務時，確實係因主線發生交通
    壅塞，為爭取時效，始依規定行駛路肩等情，亦堪以認定。
  (三)綜上所述，受處分人既係國道高速公路局核准之拖救車，於
    執行拖救任務時，因主線發生交通壅塞，為爭取時效，始依
    規定行駛路肩，自不受高速公路及快速公路交通管制第9條
    第2款之限制而不應受處罰，原處分機關未察，以受處分人
    有前述違規行為之歸責事由據以裁罰，自有未洽。是本件異
    議為有理由，應由本院將原處分撤銷，改諭知受處分人不罰
    ，以資適法。
六、據上論斷，應依道路交通管理處罰條例第87條第2項，道路
    交通案件處理辦法第20條前段規定，裁定如主文。
中    華    民    國    97    年    10    月     8    日
                  臺灣臺中地方法院交通法庭
                      法  官  吳崇道
上正本證明與原本無異。
如不服本裁定，應於送達後5日內，向本院提出抗告狀。
                      書記官  黃舜民
中    華    民    國    97    年    10    月     8    日


司法院資訊處製作；財團法人民間司法改革基金會備份。
